【裁判字號】    89,自,341
【裁判日期】    901126
【裁判案由】    誹謗
【裁判全文】
臺灣臺北地方法院刑事判決                          八十九年度自字第三四一號
    自  訴  人  甲○○
    自訴代理人  蔡兆誠律師
                李汶哲律師
                郭美絹律師
    被      告  戊○○○
    選任辯護人  劉陽明
                謝政達
                陳璧秋
右列被告因誹謗案件，經自訴人提起自訴，本院判決如左：
    主  文
本件自訴不受理。
    理  由
一、自訴意旨略以：自訴人為國立政治大學國際關係研究中心（下稱國關中心）副主
    任，被告為國關中心之副研究員，惟被告不思與自訴人之同事情誼，竟於民國八
    十八年十月十二日，向國關中心之同事多人郵寄電子郵件散布「八十二年間，甲○○在自立晚報上誣告前主任林碧炤，以本人擔任行政職務期間獲得甲等考績為
    濫權瀆職，並在過去數年間，夥同他人多次在會議及公開場合，向歐主秘、董所
    長、張組長大聲斥罵，幾近動武，這是尊重行政倫理的態度嗎？」「八十八年六
    月，本人撰寫論文七篇，其中包括了具有公認學術標準之國科會計畫成果與專書
    文章，甲○○以評審會委員身份多次以言詞暴力威脅中心長官及評審會成員，並
    放言：這次一定要他死，利用開會卻不簽到為手段，控制會議程序，不讓本人的
    申訴有討論表決的機會，以致本人八十七年度的考績歷經四個月，五次會，仍在
    評審會中待審，請問這樣的議會暴力行為是尊重學術體制的態度嗎？」等不實之
    事項，毀損自訴人之名譽，俟經自訴人之同事轉寄此電子郵件予自訴人，自訴人
    始知悉此事，查自訴人從未於八十二年在自立晚報上誣告前主任林碧炤，且從無
    在公開場合向歐主秘、董所長、張組長大聲斥罵，亦無被告所述於國關中心長官
    及評審成員前放言「這次一定要他死」等言論，凡此皆有國關中心之同事可以做
    證，是被告涉嫌刑法第三百十條第一、二項之加重誹謗罪。
二、按告訴乃論之罪，其告訴應自得為告訴之人知悉犯人之時起，於六個月內為之；
    又告訴或請求乃論之罪，已不得為告訴或請求者，不得再行自訴；再不得提起自
    訴而提起者，應諭知不受理之判決，刑事訴訟法第二百三十七條第一項、第三百
    二十二條、第三百三十四條分別定有明文。
三、經查，
（一）本件自訴人自訴被告誹謗案件，係犯刑法第三百十條之誹謗罪，依刑法第三百
      十四條之規定，須告訴乃論。
（二）又系爭電子郵件所載由案外人丙○○寄送予自訴人之日期為西元一九九九年（
      即八十八年）十月十二日乙節，雖自訴人於提出自訴時所附之系爭電子郵件漏
      未影印收件日期，惟經本院當庭勘驗自訴人提出之系爭電子郵件全件無訛（見
      本院九十年五月二十二日訊問筆錄第三頁），是前情要可認定。
（三）而本院於勘驗後當庭詢問自訴人是否於此日期收件，自訴人陳稱：是，如果上
      面這樣記載的話等語（見本院九十年五月二十二日訊問筆錄第三頁），經本院
      告以：自訴人稱八十八年十月十二日收到的，但是自訴是在八十九年四月十二
      日提起，並詢自訴代理人及辯護人之意見後，自訴人即改稱：伊不記得是何時
      看電子郵件，可能是當天，可能是隔一、二天等語（見本院九十年五月二十二
      日訊問筆錄第四頁），並於九十年五月二十五日之刑事再開辯論聲請狀載：１
      、自訴人雖於八十八年十月十二日經他人電告有人誹謗之事，惟未得有確切證
      據下，自訴人未敢恣意興訟，直至數日後始確定為被告，是告訴期間起算點應
      在同年十月十二日以後；２、郵件雖記載案外人係於八十八年十月十二日轉寄
      予自訴人，惟寄發時間與收受時間本不相同，其間可能因自訴人信箱或伺服器
      而未能於當日收受，以此遽認自訴人知悉，顯不具邏輯上推論之合理性，再者
      刑事訴訟法上之知悉係採主觀認定原則，與客觀上郵件送達與否並不能劃上等
      號，是以退萬步言縱自訴人電子郵件信箱已於當日收獲上函，亦難遽謂被告已
      於當日打開郵件內容閱讀；３、況查被告為國關中心副主任，為學術研究事務
      出國外訪事屬平常，當日恐有出國或南下出差之情形，得知被告犯行自應在八
      十八年十月十三日之後，要無逾越告訴期間可言；４、大法官會議解釋第一０
      八號明示「告訴乃論之罪行有連續或繼續之狀態者，其六個月之告訴期間，應
      自得為告訴之人知悉犯人最後一次行為或行終了時起算。」而本件被告散布指
      摘毀損自訴人名譽之文件，並不僅限於被告所稱之十二人，實則八十八年十月
      十二日後，被告仍連續以口頭向校內同事、長官散布，此等事實亦經被告當庭
      自承，毋庸置疑，此外被告因心有不甘，復於校內張貼上揭電子郵件，並向同
      事及相關政府機構以電子郵件方式散布不實事實，此等事實自訴人於八十九年
      五月三十一日附表內之人皆可出庭作證，由此可證被告所為顯具連續犯之性質
      ，依上揭大法官會議解釋意旨，應以自訴人知悉行為人最後一次行為之時起算
      告訴期間，並聲請傳訊證人金榮勇、己○○、乙○○三人，以證明其等於八十
      八年十月十二日後曾收到被告寄發之電子郵件，並見到校內大門張貼有上開電
      子郵件內容之文件云云。
（四）雖經本院函請國立政治大學提出自訴人電子郵件於八十八年十月十二日收信紀
      錄，該大學函覆該校電子計算機中心各伺服器系統紀錄備份保留期限為一年，
      因無相關紀錄供參等情，有該校九十年八月三日（九十）政秘字三四三０號函
      附卷可佐，惟自系爭電子郵件轉寄之內容載有：「Joe：所長told me to
      forward this message to you. So i did it.斯儉」，而自訴人陳稱伊的英
      文名字是Ｊｏｅ，所長是指丁○○所長等語；經證人丁○○證稱：伊有收到這
      封電子郵件，因為丙○○先告訴伊，、、、，伊看完當天告訴自訴人有這樣的
      事情，丙○○也是當天告訴伊，、、、，伊告訴自訴人這件事，自訴人叫伊傳
      給他，但是伊已經刪除，就請自訴人和丙○○要，伊也有請丙○○傳給自訴人
      ，這都是同一天的事情，、、、，伊和自訴人說被告發了一封電子郵件，詳細
      情形伊沒有說，自訴人大概知道，心裡有數，因為有些是中心已經傳了很久，
      大概知道是什麼事等語，而證人丙○○證稱：伊看到戊○○○給伊等的電子郵
      件，整個細節不是記得很清楚，伊有碰到自訴人，丁○○請伊轉寄給自訴人，
      這些事情應該是同一天，伊不記得有無和自訴人確認有無收到，、、、（辯護
      人詰問證人：你看完電子郵件後有碰到自訴人？）是看到自訴人或打電話給自
      訴人伊不記得，但是伊有和自訴人講被告有發一封電子郵件關於自訴人的等語
      （以上均見本院九十年六月八日訊問筆錄），綜上，丁○○係於八十八年十月
      十二日告知自訴人郵件事，並由丙○○於當日將系爭電子郵件寄送予自訴人乙
      節，要可認定，而自訴人陳稱：熊所長說他看到電子郵件，就氣死了，他叫我
      自己看就知道（見本院九十年五月二十二日訊問筆錄第十二頁），伊在那段時
      間沒有出國（見本院九十年五月二十二日訊問筆錄第四頁）等語，雖二證人對
      於是否告知自訴人電子郵件內容均稱不知道或不記憶，惟自訴人既知有二位以
      上國關中心之同仁已收受內容令人氣憤郵件，被告何有不於當日即開啟電子郵
      件查知之理？足徵自訴人於本院九十年五月二十二日當庭勘驗系爭電子郵件後
      ，即時所為之陳述即伊是在八十八年十月十二日收受，如果上面這樣記載的話
      等語，應屬真實。
（五）又自訴人於八十九年四月十二日向本院提出自訴後，於九十年五月二十五日始
      於刑事再開辯論聲請狀載有其他寄送及公開張貼系爭電子郵件之情事，並舉證
      人金榮勇、己○○、乙○○三人，以證明其等於八十八年十月十二日後曾收到
      被告寄發之電子郵件，或見到校內大門張貼有上開電子郵件內容之文件等語。
      惟自訴人陳稱：己○○是證明有親眼看到電子郵件張貼在政大學校大樓的行政
      大樓教師休息室，證人金榮勇是證明陸委會有一位官員收到此份電子郵件，證
      人乙○○是證明有打電話問伊，伊有傳真一份郵件做說明等語（見九十年九月
      七日訊問筆錄），經本院傳喚證人金榮勇證稱：伊沒有看過郵件的內容，、、
      、，伊不記得曾經聽過己○○說過收過此電子郵件，伊只有印象好像有人在行
      政大樓張貼此郵件，、、、，伊沒有看過有人張貼此郵件，、、、，伊稱有人
      在行政大樓張貼此郵件，是聽有人說他看到，、、、，伊於那段時間朋友一起
      吃飯，有人問政大國關中心很熱鬧，有人收到電子郵件，伊不記得是那一位非
      政大國關中心的人收到郵件，只知道是在陸委會做事，伊不知道也不記得那位
      收到的人或同桌吃飯的人說是何人寄的等語（見本院九十年十一月十六日訊問
      筆錄），又自訴人陳稱：伊有問過乙○○，是否有收到這份郵件，她說有，但
      是收到後就刪掉了，她說不記得是什麼時候，沒有其他證人證明被告於八十八
      年十月十二日及其後有在校內張貼電子郵件之行為，另有一位政大人事室小姐
      ，伊不知她名字，她在十月十二日之後有相當長一段時間的某日告訴伊，有看
      到電子郵件的張貼等語（見本院九十年十一月十六日訊問筆錄），是即令乙○○及己○○到庭作證，亦無從證明八十八年十月十二日以後，收寄人所收受之
      系爭電子郵件或系爭電子郵件被張貼等情事，係被告所為，又金榮勇已不記得
      是何位陸委會之官員，自訴人所稱另一位政大人事室小姐亦不詳其姓名，本院
      即無從傳喚，綜上，本件查無證據證明被告於八十八年十月十二日之後有何連
      續誹謗之行為。
（六）綜上所陳，自訴人既已於八十八年十月十二日已知本件犯罪事實及行為人，又
      無證據證明被告於八十八年十月十二日有何連續誹謗犯行，自訴人於八十九年
      四月十二日始向本院遞狀提出本件誹謗之自訴（見自訴狀本院收狀戳），顯已
      逾告訴期間，依照上開說明，本件爰不經言詞辯論，逕為不受理之判決。
據上論結，應依刑訴訟法第三百三十四條、第三百四十三條、第三百零七條，判決如
主文。
中        華        民        國    九十    年    十一    月    二十六  日
                              臺灣臺北地方法院刑事第四庭
                                    法  官  陳  嘉  琪
右正本證明與原本無異。
如不服本判決，應於判決送達後十日內，向本院提出上訴狀。
                                    書記官  林  素  霜
中        華        民        國    九十    年    十一    月    二十八  日


司法院資訊處製作；財團法人民間司法改革基金會備份。
